【裁判字號】    89,勞簡上,4
【裁判日期】    900112
【裁判案由】    確認僱傭關係存在
【裁判全文】
臺灣臺北地方法院民事判決                  八十九年度勞簡上字第四號
    上  訴  人  中央電影事業股份有限公司
    法定代理人  甲○○
    訴訟代理人  吳嘉榮律師
    被上訴人    乙○○                    住台北縣新店市○○路八一巷六八號
右當事人間請求確認僱傭關係存在等事件，上訴人對於中華民國八十八年十月二十九
日本院台北簡易庭八十八年度北勞簡字第五五號第一審簡易判決提起上訴，本院判決
如左：
    主      文
上訴駁回。
第二審訴訟費用由上訴人負擔。
    事      實
甲、上訴人方面：
壹、聲明：
一、原判決廢棄。
二、被上訴人在第一審之訴駁回。
貳、陳述：除與原審判決書所載者相同茲予引用外，補稱：
一、關於被上訴人於上訴人公司召開八十八年度臨時業務會報時，公然以言詞羞辱其
    直屬主管即訴外人謝振嵩，上訴人自得不經預告終止與被上訴人之僱傭契約，謹
    再補陳如左：
（一）按勞動基準法第十二條第一項第二款規定，勞工對於雇主、雇主家屬、雇主代
      理人或其他共同工作之勞工施以暴行或重大侮辱之行為者，雇主即得不經預告
      終止契約，並不以情節重大為必要（參照最高法院八十四度台上字第九四六號
      判決意旨），準此，勞工於雇主所召集之例行會報，以無關於雇主業務發展之
      事項，挾夙嫌公然指摘雇主或其直屬主管辦事不盡職責，然又無從提出具體事
      證，即有侵害他人名譽之故意，自應論以公然侮辱罪，既應論以公然侮辱罪，
      即有侮辱雇主或其他共同工作勞工之行為，雇主自得不經預告終止僱傭契約，
      而所謂侮辱者，係指於不特定多數人或多數人得以共聞之狀態，未指摘具體事
      實，從事可能貶損他人社會評價之一切輕蔑人之行為，亦即使他人難堪為目的
      之一切輕蔑人之行為，（請參照司法院院字第一八六三號解釋），故侮辱之行
      為，並不限於言詞，倘行為人之舉動、手勢、態度等肢體語言，已足使人難堪
      而達到貶損他人社會評價之目的，均屬侮辱輕蔑行為。
（二）姑不問被上訴人對於卷附上開錄音譯文之真正，以及其內容是否按上訴人公司
      總經理即訴外人邱順清召開八十八年度臨時業務會報討論結果翔實記錄之事實
      ，迄未依法舉證證明以實其說，且其記載之內容，物理上亦無從具體表示被上
      訴人所為真實建言之舉動、手勢及態度等肢體語言，而與證人李麗淑及張惠恭
      於原審八十八年八月四日言詞辯論期日證述，被上訴人所為真實建言之態度，
      已令人有侮辱謝振嵩專業聲譽之情事，完全未合，其已不足以證明被上訴人於
      上開八十八年度臨時業務會報所稱：「電視部門如果繼續在謝振嵩的領導下是
      沒有希望」、「他什麼都不會」云云，僅屬工作業務之建言，而未有任何侮辱
      之事實，至為明顯。
（三）退步言之，即令卷附錄音譯文屬實，惟被上訴人於上訴人公司總經理邱順清召
      開八十八年二月二十五日電視部門業務會報時，對於同屬上訴人公司電視部門
      直屬主管謝振嵩確曾指稱：「電視部門如果繼續在謝振嵩的領導下是沒有希望
      ．．．他什麼都不會我們拍完東西他從來都不看．．．」云云，並非僅單純
      就謝振嵩個人能力所為之質疑及評論，其間所指上訴人公司電視部門「沒有希
      望」及謝振嵩「什麼都不會」未具專業知識等，顯已貶損謝振嵩名譽及社會評
      價，進而影響謝振嵩對於上訴人公司電視部門之決策執行，紊亂上訴人公司人
      事制度及業務秩序，謹具體陳述之於左：
    １被上訴人於上開業務會報期間，對於謝振嵩所謂「真實建言」並非基於上訴人
      公司業務發展考量，其主要動機乃係謝振嵩於擔任上訴人公司電視部門主管期
      間，未評定決選被上訴人所編製之企劃作品參與八十七年度「金鐘獎」展出，
    始挾其夙嫌以損害謝振嵩專業聲譽，依卷附錄音譯文第七頁及第八頁所示內容
      ，被上訴人係以其承製拍攝「布達佩斯」影片及「選舉廣告」影片未經決選參
      與「金鐘獎」展出，始指摘謝振嵩毫無領導能力，未具專業知識之實情至明。
    ２依上所述，非僅被上訴人所為如卷附錄音譯文內容所示之「建言」係基於與謝
      振嵩間之夙嫌指摘，已非事關上訴人公司業務事項，而有貶抑謝振嵩之社會評
      價，況且，被上訴人於其所謂「真實建言」時，初者質疑上訴人公司遴選參加
      「金鐘獎」展出影片之評定標準，繼而指摘訴外人謝振嵩未決選其製作之企劃
      影片參與「金鐘獎」展出，未具專業知識「什麼都不會」云云，非僅毫無涉及
      上訴人公司業務發展或改善事項，且其於發言指稱謝振嵩未具專業領導能力，
      質疑上訴人公司參展影片評選標準時，亦非以殷盼上訴人公司改善人事或業務
      制度之態度發言，反以挑釁、輕侮之態度，攻訐謝振嵩個人專業知識及上訴人
      公司之人事制度，顯已有貶損訴外人謝振嵩之名譽，至為明顯。
    ３況被上訴人於上開所謂「真實建言」後，經上訴人公司總經理邱順清詳究事實
      真相，更以「因為不贊同主管的領導方式不願工作」云云，挾以撤換謝振嵩職
      務，且事後經上訴人公司人事室查閱上訴人於八十七年間之工作內容，乃發見
      被上訴人於上訴人公司電視部門未決選其編製之企劃影片參與「金鐘獎」展出
      之後，竟僅完成「內政部選委會三合一選舉」宣導影片製作，對於上訴人公司
      影片製作工作之指派，諸如「國歌綜合篇」、「革命實踐研究院簡介」、「反
      毒」、「兩性平等」、「中影四十五週年簡介」及「原淡水火車線改為捷運線
      紀錄片」等宣導影片，竟以毫無創意，執而拒絕工作之指派，足見被上訴人於
      貶損謝振嵩前，即挾其與謝振嵩之夙嫌，拒絕上訴人公司之工作指派，顯已影
      響上訴人公司人事制度及業務秩序，至為灼然。
    ４上訴人公司近年來為提昇國片之製作品質及其競爭力，對於業務及影片編製之
      執行，雖以各部門分工及同仁間互相檢討方式管理，以達良性競爭之目的，惟
      被上訴人於上訴人公司所召集八十八年度電視部門業務會報時，對於謝振嵩所
      謂之「真實建言」，非僅毫無涉及上訴人公司業務發展事項，甚且，於指摘謝
      振嵩未具專業技術、領導能力，致影響上訴人公司電視部門業務發展之際，猶
      以挑釁、輕侮之態度，攻訐謝振嵩個人專業知識，已有貶損謝振嵩名譽外，嗣
      經上訴人公司總經理邱順清詳究事實真相後，更以「因為不贊同主管的領導方
      式不願意工作」云云，挾以撤換謝振嵩職務，破壞上訴人公司人事制度，而未
      具體提出謝振嵩確有欠缺專業技能及領導能力之事證，空言指摘謝振嵩辦事未
      盡職責，以減損謝振嵩專業聲譽，依上所述，被上訴人之行為已符勞動基準法
      第十二條第一項第二款規定，重大侮辱其直屬主管之事由，且又以上訴人公司
      撤換謝振嵩之職務，以為其接受工作指派之要件顯已影響上訴人公司業務之
      推行，上訴人公司自得不經預告而終止與被上訴人間之僱傭關係，事理法理均
      甚明確。
二、依上所述，姑不問被上訴人空言指摘訴外人謝振嵩未盡職責、減損其專業聲譽，
  已屬重大侮辱事由，上訴人自得依勞動基準法第十二條第一項第二款規定終止僱
    傭契約，退步言之，即令被上訴人之行為尚非嚴重致有重大侮辱，惟兩造間之僱
    傭契約亦因合意終止而消滅，謹具體陳述於左：
（一）因私法上法律行為而成立之法律關係，非以民法（實質民法）有明文規定者為
      限，苟法律行為之內容，並不違反公序良俗或強行規定，即應賦予法律上之效
      力（參照最高法院六十六年度台再字第四二號判例）此乃私法自治原則，亦即
      當事人間之效果意思未違反公序良俗及強行規定者，自得依其意思形成其私法
      上權利義務之關係，以為規範當事人間之權義依據。
（二）本件被上訴人於上訴人公司召集八十八年度電視部門臨時業務會報時，空言指
      摘其直屬主管即謝振嵩未盡職責、減損其專業聲譽之行為，縱未致有重大侮辱
      之情事，惟觀之卷附上開錄音譯文第十四頁所載，被上訴人於上訴人公司總經
      理邱順清表示：「回去我跟人事室講，你可以離開我公司，你三月一號你離開
      你不要在這裡上班」之後，旋即明確表示「好」之實情以觀，顯見被上訴人亦
      合意終止其與上訴人公司間之僱傭契約，應無疑義。既兩造間僱傭契約已合意
      終止而消滅，則被上訴人再執以為僱傭報酬之請求，於法即屬無據。
三、再退步言之，即令兩造間之僱傭契約未因合意終止而消滅，惟被上訴人於接獲上
    訴人公司以八十八年三月一日（八八）中影經順字第０一一七號函，表示依勞動
    基準法第十二條第一項第二款規定，以其有重大侮辱謝振嵩之事由終止兩造間
    僱傭契約之後，旋即另以八十八年五月十日台北漢中街郵局第三八一號存證信函
    表示終止其與上訴人公司間僱傭契約之情以觀，則縱令上訴人不因被上訴人侮辱
    其直屬主管謝振嵩之事由而取得終止權，但兩造間之僱傭契約亦因被上訴人依勞
    動基準法第十四條第一項第六款規定表示終止而消滅，至為明顯，被上訴人完全
    明乎及此，徒以兩造間已消滅之僱傭契約，執而為本件僱傭報酬之請求，殊屬無
    據。
參、證據：除援用原審之立證方法外，補提：八十八年五月十日台北漢中街郵局第三
    八一號存證信函為證，並聲請訊問證人呂俊銘。
乙、被上訴人方面：
壹、聲明：上訴駁回
貳、陳述：除與原審判決書所載者相同茲予引用外，補稱：
一、八十八年二月二十五日因電視部門業績不好，召開業務檢討會議，邱總經理於該
    業務檢討會議上開宗明義陳述：「…. 玉卿嫂也虧了三、四百萬，在這樣拖累下
    ，去年電視部根本沒有盈餘，…電視部的利潤呢？因此帶來的績效有限…我們企
    劃不出來，寫也寫不來，說也說不出來，我們寫出來東西跟人家一比就被人家比
    下去，這個內容被人家比下去，創意被人家比下去，這件事情怎麼辦呢？大家真
    的要去想一想看。」旋即表明「大家有什麼意見，或什麼東西，開誠佈公的提出
    來…. 」，於是會議上被上訴人應邱總經理要求，直言建議業績不好的原因後，
    即被冠以〝言辭侮辱直屬主管〞遭邱總經理當場解僱，相較之下，於八十六年七
    月二十五日上訴人公司製片企劃部一員工以〝言〞〝行〞冒犯主管，經過一星期
    後，上訴人於八月四日以記大過乙次、小過兩次給予處分，已立下懲戒先例，以
    同種類之案例言，若被上訴人如真有上訴人所指〝言辭侮辱直屬主管〞之情事發
    生，實不該招被解僱的命運，況被上訴人只是應邱總經理的要求表達個人的看法
    ，並未有嚴苛或不堪入耳言詞詈言指責主管個人私德或以非關電視部業務事項抨
    擊主管，亦無侮辱之意，更不可能因為表達個人看法而造成如上訴人自行杜撰之
    〝影響決策執行〞〝紊亂上訴人公司人事制度及業務秩序〞之情事發生，上訴人
    已嚴重違反平等待遇原則的懲戒處分，且與勞動基準法第十二條第一項第二款「
    有重大侮辱行為」要件不符，上訴人不得執此規定主張不經預告終止勞動契約。
二、上訴人抗辯被上訴人「平日消極怠工，拒絕接受指派工作」乙節，姑不問上訴人
    所提「工作完成統計表」之真偽，縱上訴人抗辯被上訴人平日消極怠工，拒絕接
    受指派工作云云，惟被上訴人若平日消極怠工，應係被上訴人主觀上能為而不為
    ，屬勞動基準法第十一條第五款規定勞工對於所擔任之工作確不能勝任之事由，
    上訴人應依同法規定經預告勞工後始得合法終止勞動契約。再則若謂被上訴人平
    日消極怠工，嚴重違反員工工作規則，情節重大，得不經預告終止勞動契約，然
    依勞動基準法第十二條第二項規定，雇主應自知悉其情形之日起，三十日內為之
    ，依上訴人所提出工作完成統計表，被上訴人於八十七年十二月間對上訴人公司
    所交付指派工作並未完成，而由上訴人自行解決，則迄八十七年十二月止，上訴
    人對被上訴人消極怠工，拒絕完成指派工作情事應已明確知悉，乃上訴人於知悉
    後三十日除斥期間並未終止與被上訴人間勞動契約，事後自不得再以同一事由主
    張不經預告終止勞動契約。上訴人抗辯被上訴人消極怠工，嚴重違反工作規則，
    得不經預告終止勞動契約云云，委無足採。
三、依上訴人於原審所提工作完成統計表，指責被上訴人自八十六年十二月底至八十
    七年十二月底拒絕接受指派工作，構成解僱原因云云，惟該統計表係於八十八年
    二月二十五日前開業務檢討會議總經理當場解僱被上訴人之後所製作，並非於八
    十八年二月二十五日之前所製作，非上訴人解僱被上訴人之真正原因，且上訴人
    一再誣指被上訴人八十七年度只完成了兩支廣告片，而事實證明還有「中華民國
    公職人員選舉簡介」，「選舉廣告刑罰篇」，及被上訴人從檔案資料中找到的「
    文化工作委員會-中國國民黨鄉鎮長選舉電視廣告企劃案」兩篇及「台北市政府-
    八十七年關懷流浪動物企劃案」兩篇，所以，若以上訴人的標準，被上訴人於八
    十七年所完成有憑有據的作品應該有八支，而非上訴人主張的只有二支。
四、前開檢討會議，邱總經理開宗明義陳述「大家有什麼意見，或什麼東西，開誠佈
    公的提出…」，然待被上訴人直言建議業績不好的原因後，邱總經理即遣責以「
    你這樣的態度是不對的，當面的大眾廣眾之下污辱你的長官，批評你的長官」、
    「那那那你這事情，回去我跟人事室講，你可以離開我公司，你三月一號你離開
    你不要在這裡上班」，眼見直言後的後果，實在不合理，被上訴人才一氣之下回
    以「好！」，但綜觀開會情緒始末，這本來就是開會時的氣話，事後，被上訴人
    於二月二十六日至辦公室向邱總經理當面道歉。三月一日早上被上訴人照常上班
    。而三月一日下午，上訴人公司立即發佈對被上訴人之解僱函，然由前述，得知
    ，被上訴人會議中所言『好！』實非本意，而是一時氣話，且絕無如上訴人所言
    有合意終止僱傭契約之現象，否則，為何上訴人公司還要於三月一日發佈解僱函
    。上訴人主張合意終止僱傭契約云云，委無足採。
五、八十八年三月一日下午，被上訴人得知被解僱後，由於事關勞工權益，於是被上
    訴人於八十八年五月十日發函告之上訴人已違反勞動基準法云云，然依勞動基準
    法第十四條第六款規定，勞工依規定終止契約者，應自知悉其情形之日起三十日
    內為之，而此存證信函提出之時間顯然已超過法定得知後三十日內，是故，函內
    「被上訴人終止與上訴人之間之僱傭契約」已屬無效，上訴人所言兩造之僱傭關
    係已因被上訴人表示終止而消，亦無足採。
六、八十七年三月三日邱總經理調升謝振嵩為電視部代理經理，仍敘十一等一級薪，
    甲○○先生於八十八年八月上任董事長，並於八十八年九月調整謝振嵩為正式電
    視部經理，改敘十一等五級薪，八十九年五月三十一日葉董事長調謝振嵩為研究
    考核室主任，仍敘十一等五級薪，可知，謝振嵩之調職與被上訴人在會議中之發
    言無關。
參、證據：除援用原審之立證方法外，補提：八十七年三月三日上訴人公司調整職務
    函、八十八年九月三日上訴人公司調整職務函及八十九年五月三十一日上訴人公
    司調整職務函為證。
    理      由
一、本件被上訴人起訴主張：其原擔任上訴人公司電視部執行製作職務，於八十八年
    二月二十五日該部門舉行業務會報期間，因提出電視部業績不好，主要在電視部
    經理領導有問題之建言，竟不為上訴人公司總經理邱順清接納，反以被上訴人言
    辭羞辱直屬長官為由，當場告知被上訴人自八十八年三月一日起毋庸至上訴人公
    司上班後，上訴人乃於八十八年三月一日再以八八中影經順人字第０一一七號函
    知被上訴人平日消極怠工，拒絕接受指派工作，並於業務會報時公然以言辭羞辱
    直屬主管，終止其與被上訴人間之僱傭契約。上開會議上，被上訴人係應總經理
    要求，直言批評主管後，即被冠以「言辭羞辱直屬主管」，並遭當場解僱，上訴
    人之解僱理當無效，爰起訴請求確認兩造間僱傭關係存在，及上訴人應自八十八
    年四月一日起至兩造間僱傭關係消滅之日止，按月給付上訴人報酬三萬六千元等
    語。上訴人則以：被上訴人空言指摘謝振嵩未盡職責、減損其專業聲譽，屬重大
    侮辱事由，上訴人自得依勞動基準法第十二條第一項第二款規定終止僱傭契約，
    退步言，即令被上訴人之行為尚非嚴重致有重大侮辱，惟兩造間之僱傭契約，依
    卷附錄音譯文第十四頁所載，被上訴人於上訴人公司總經理邱順清表示：「回去
    我跟人事室講，你可以離開我公司，你三月一號你離開你不要在這裡上班」之後
    ，旋即明確表示「好」之實情以觀，顯見被上訴人亦合意終止其與上訴人公司間
    之僱傭契約，再退步言，即令兩造間之僱傭契約未因合意終止而消滅，惟被上訴
    人於接獲上訴人公司以八十八年三月一日（八八）中影經順字第０一一七號函，
    表示依勞動基準法第十二條第一項第二款規定，以其有重大侮辱謝振嵩之事由終
    止兩造間僱傭契約之後，旋即另以八十八年五月十日台北漢中街郵局第三八一號
    存證信函表示終止其與上訴人公司間之僱傭契約等語，資為抗辯。
二、經查：被上訴人自七十九年三月十二日起受僱於上訴人公司，嗣擔任上訴人公司
    電視部執行製作職務，於八十八年二月二十五日該部門舉行業務會報時，上訴人
    以被上訴人以言辭羞辱直屬長官為由，當場告知被上訴人自八十八年三月一日起
    毋庸至上訴人公司上班，並於八十八年三月一日再以八八中影經順人字第０一一
    七號函知被上訴人平日消極怠工，拒絕接受指派工作，並於業務會報時公然以言
    辭羞辱直屬主管謝振嵩，嚴重違反員工工作規則，終止其與被上訴人間之僱傭契
    約，又上揭會議上，上訴人公司總經理邱順清曾表示：「回去我跟人事室講，你
    可以離開我公司，你三月一號你離開你不要在這裡上班」等語，被上訴人並明確
    表示「好」，且被上訴人亦曾於八十八年五月十日以台北漢中街郵局第三八一號
    存證信函表示終止其與上訴人公司間之僱傭契約等情，有解僱函、會議紀錄、及
    存證信函等件為證，且為兩造所不爭執，堪信此部分之事實為真實。茲兩造爭執
    之重點在於：（一）上訴人以被上訴人違反勞動基準法第十二條第一項第二款之
    規定，終止兩造間之僱傭契約是否適法？（二）兩造間是否有合意終止僱傭契約
    之意思表示？（三）被上訴人於八十八年五月十日以台北漢中街郵局第三八一號
    存證信函表示終止其與上訴人公司間之僱傭契約是否合法？爰分別論述如后：
三、上訴人主張：被上訴人於上開業務會報時，對於同屬上訴人公司電視部門直屬主
    管謝振嵩確曾指稱：「電視部門如果繼續在謝振嵩的領導下是沒有希望．．．他
    什麼都不會我們拍完東西他從來都不看．．．」云云，並非僅單純就謝振嵩個
    人能力所為之質疑及評論，其間所指上訴人公司電視部門「沒有希望」及謝振嵩
    「什麼都不會」未具專業知識等，顯已貶損謝振嵩名譽及社會評價，進而影響謝
    振嵩對於上訴人公司電視部門之決策執行，嗣經上訴人公司總經理邱順清詳究事
    實真相後，更以「因為不贊同主管的領導方式不願意工作」云云，挾以撤換謝振
    嵩職務，破壞上訴人公司人事制度，上訴人自得依勞動基準法第十二條第一項第
    二款規定終止兩造間之僱傭契約等語，惟：
（一）勞工對於雇主、雇主家屬、雇主代理人或其他共同工作之勞工，實施暴行或有
      重大侮辱之行為者，依勞動基準法第十二條第一項第二款規定，雇主固得不經
      預告終止契約，其立法精神即表明雇主終止契約即解僱之基準，達此基準者即
      可解僱，因此，雇主之解僱，雖為契約自由原則之一種表現，惟因勞工既有工
      作將行消失，當屬憲法工作權保障之核心範圍，在可期待雇主之範圍內，捨棄
      解僱而採用對勞工權益影響較輕之措施，應係符合憲法保障工作權之價值判斷
      。換言之，解僱應為雇主終極、無法避免，不得已之手段，即「解僱之最後手
      段性」，又勞動基準法第十二條第二款所謂之「重大侮辱行為」，其中「重大
      」二字，固為不確定法律概念，然應指因該事由而導致勞動關係進行受到干擾
      ，而有賦予雇主立即終結勞動關係權利之必要，並且亦無法期待雇主於解雇後
      給付資遣費為限。若某事由之發生，並不導致勞動關係進行受到干擾或有所障
      礙，則雇主即無據以解雇之正當利益。自解雇之最後手段性言，侮辱之情節，
      若依社會通念並非重大，而參照個案具體狀況，為其他懲戒處分如警告、申誡
      、記過、扣發獎金等即可達到維護工作場所之紀律，防止類似事件再度發生時
      ，即可期待雇主僅為其他較輕微之處分，而非可逕行解僱勞工，是茍勞工對於
      雇主、雇主家屬、雇主代理人或其他共同工作之勞工未實施暴行或雖有侮辱但
      未至重大程度，雇主企業秩序未受嚴重侵害時，雇主自不得解僱勞工。
（二）本件被上訴人於八十八年二月二十五日上訴人公司電視部門舉行業務會報期間
      ，上訴人公司總經理邱順清於該業務檢討會議上陳述：「．．玉卿嫂也虧了三
      四百萬，在這樣的拖累下，去年電視部根本沒有盈餘，．．電視部的利潤呢，
      因此帶來的績效有限．．我們企劃不出來，寫也寫不來，說也說不出來，我們
      寫出來的東西跟人家一比就被人家比下去，這個內容被人家比下去，創意被人
      家比下去，這件事情怎麼辦呢？大家真的要去想一想看。」，並表明「大家有
      什麼意見，或什麼東西，開誠佈公的提出來．．」，被上訴人乃當場就其個人
      承製拍攝布達佩斯、選舉廣告等案子是否入圍金鐘內部遴選標準提出質疑，
      其間被上訴人固陳述：「謝振嵩常在辦公室對同仁說『人家說我拍馬屁抱大腿
      長大的，可是有些人，我大腿給他抱他卻不抱』．．你跟他講你老婆懷孕關你
      什麼事」「我要講，我要講就是說，電視部如果繼續在謝振嵩的領導之下是沒
      有希望，我要講的是這個」「我，他什麼都不會，我們拍完東西他從來都不看
      ．．」等語，此為兩造所不爭執，並有錄音帶、譯文附於原審卷可憑，且據證
      人即上訴人已離職攝影師吳孝培於原審到庭結證稱：「他（指被上訴人）說的
      是事實，有聽過兩次，一次是有很多同事在場，另一次他只對我一人說，他說
      有很多人說我抱大腿長大的，但有些人大腿伸出來他都不抱．．我跟他說我老
      婆在坐月子，他說你老婆坐月子關你屁事．．」等語（見原審卷第一二八頁）
      ，證人謝振嵩亦證稱曾發表上開言詞，並謂係同事間開玩笑及溝通方式，並不
      曾在正式場合說過等語（見原審卷第一二八頁背面），則被上訴人於上開會議
      場合公然指稱：「謝振嵩常在辦公室對同仁說『人家說我拍馬屁抱大腿長大的
      ，可是有些人，我大腿給他抱他卻不抱』」等語，內容尚稱實在。又被上訴人
      並不爭執於該會議中批評同屬電視部門直屬主管謝振嵩：「電視部如果繼續在
      謝振嵩的領導之下是沒有希望」等語，此亦據證人即參與該會議之呂俊銘於本
      院審理時證述屬實，被上訴人之上揭評語，客觀上固足使其謝振嵩個人社會評
      價遭受貶抑，而致其個人名譽受損，惟依被上訴人當日會議中全程發言之內容
      以觀，應係對其主管管理風格及行事作風有所質疑，乃於會議中就論及可受公
      評電視部業務發展前景時提出其個人對其主管謝振嵩之評價，此部分發言內容
      雖涉個人主觀價值判斷，並客觀上已足使其主管謝振嵩個人名譽受損，而涉有
      侮辱罪嫌，然被上訴人所指摘之內容，依上所述，係認若由主管謝振嵩繼續領
      導電視部門，其結果是沒有希望，其針對之事項係純就主管謝振嵩個人能力是
      否足以執掌電視部門而提出個人質疑，除外之外，原告並未以其他嚴苛或不堪
      入耳言詞詈言指責主管個人私德或以非關電視部門業務事項抨擊主管，另謝振
      嵩於八十七年三月三日為電視部代理經理，敘十一等一級薪，於八十八年九月
      調整謝振嵩為正式電視部經理，改敘十一等五級薪，八十九年五月三十一日調
      謝振嵩為研究考核室主任，有上開調整職務函可按，可知，謝振嵩之調職時間
      與被上訴人在會議中之發言並無相關，是縱被上訴人當日發言內容有所不妥而
      有侮辱損害主管名譽，亦難因之即認兩造間勞動關係之進行受到干擾或有所障
      礙，上訴人就被上訴人此一行為尚非不得依工作規則另為適當懲戒處分，如警
      告、申誡、記過、扣發獎金等以維護工作場所之紀律，依上說明，被上訴人之
      行為，尚非致重大侮辱之程度，與勞動基準法第十二條第一項第二款「有重大
      侮辱行為」之要件不符，上訴人尚不得執此規定，主張不經預告終止勞動契約
      。
四、上訴人復主張：於上揭會議上，上訴人公司總經理邱順清曾表示：「回去我跟人
    事室講，你可以離開我公司，你三月一號你離開你不要在這裡上班」，被上訴人
    明確表示「好」之事實，為兩造所不爭執，並有錄音帶及譯文可憑，堪信為真正
    ，然兩造間是否有因之合意而終止僱傭契約之意思表示？依民法第八十六條規定
    ：「表意人無欲為其意思表示所拘束之意，而為意思表示者，其意思表示，不因
    之無效。但其情形為相對人所明知者，不在此限。」，本件上訴人辯以：「好」
    字，只是其一時之氣話，應認為「無欲為其意思表示所拘束之意，而為意思表示
    」，其意思表示雖並不因之而無效，然觀諸上開會議結束後，被上訴人仍至上訴
    人公司上班，及上訴人公司總經理邱順清至同年三月一日下午，復以被上訴人嚴
    重違反員工工作規則，發佈對被上訴人之解僱通知等客觀情形，堪認上訴人公司
    總經理邱順清應知被上訴人無意為終止契約之意思表示，依上說明，兩造間應無
    在該會議上為終止僱傭契約之合意，上訴人主張兩造已合意終止本件僱傭契約，
    仍不足採。
五、至被上訴人於八十八年五月十日以台北漢中街郵局第三八一號存證信函表示終止
    其與上訴人公司間之僱傭契約是否合法乙節，依該存證信函內容所示：被上訴人
    係依勞動基準法第十四條第六款規定，終止兩造間之僱傭契約，此有存證信函在
    卷可按，依上開條文第二項之規定，勞工依上開規定終止契約者，應自知悉其情
    形之日起三十日內為之，而此存證信函提出之時間為八十八年五月十日，距上訴
    人於三月一日發布之解僱函顯然已逾三十日之期間，是被上訴人以上開存證信函
    終止與上訴人之間之僱傭契約，應屬無效，上訴人主張兩造間之僱傭關係因被上
    訴人之終止而消滅，亦無足採。
六、綜上所述，本件被上訴人主張依僱傭之法律關係請求確認兩造間之僱傭關係存在
    ，及上訴人應自八十八年四月一日起至兩造間僱傭關係消滅之日止，按月給付上
    訴人三萬六千元，為有理由，應予准許。是原審確認兩造間之僱傭關係存在，並
    判命上訴人給付上揭數額，於法並無違誤。上訴意旨指摘原判決不當，求予廢棄
    改判，為無理由，應予駁回其上訴。
七、因本件事證已臻明確，兩造其餘主張、陳述及所提之證據，均與判決結果不生影
    響，爰毋庸再予審酌，附此敘明。
八、據上論結，本件上訴為無理由，依民事訴訟法第四百三十六條之一第三項、第四
    百四十九條第一項、第七十八條，判決如主文。
中      華      民      國      九十    年      一      月      十二    日
                                勞工法庭審判長法      官  陳邦豪
                                              法      官  翁昭蓉
                                              法      官  李維心
右為正本係照原本作成
本件當事人須以本判決適用法律顯有錯誤為上訴理由時，始得於本判決送達後廿日內
向本院提出上訴狀，如已於本判決宣示後送達前提起上訴者，應於判決送達後十日內
補具上訴理由（均按他造當事人之人數附繕本），並經本院許可後方得上訴最高法院
。
中      華      民      國      九十    年      一      月      十二    日
                                              法院書記官  高秋芬


司法院資訊處製作；財團法人民間司法改革基金會備份。
